最高法院刑事判決　　　　　　九十六年度台上字第二○五六號
上　訴　人　甲○○
上列上訴人因違反藥事法案件，不服台灣高等法院高雄分院中華
民國九十三年八月二十四日第二審判決（九十三年度上訴字第五
三二號，起訴案號：台灣高雄地方法院檢察署九十一年度偵字第
二五○○一號），提起上訴，本院判決如下：
　　主　文
原判決撤銷，發回台灣高等法院高雄分院。
    理　由
本件原判決認定上訴人甲○○與曾瓊輝（由台灣高雄地方法院另
案審理）及綽號「大頭」之不詳姓名成年男子共同基於製造偽藥
之概括犯意聯絡，由上訴人以每瓶寶特瓶裝液態「愷他命」膠囊
（約含二百五十顆）新台幣（下同）一萬元之代價，推由曾瓊輝
製造偽藥「愷他命」（ＫＥＴＡＭＩＮＥ）膠囊；綽號「大頭」
者則負責提供「液態愷他命」及「表皮麻醉劑」等原料予上訴人
轉交予曾瓊輝。曾瓊輝則連續自民國九十年八月間某日起，在其
高雄市○○○路五十九號九樓之三租住處，將上訴人所交付之「
液態愷他命」倒入鐵盤中，俟其結晶後，再將結晶物刮下研磨成
粉末裝入空膠囊內之方式，先後多次製造偽藥「愷他命」膠囊；
並依膠囊之顏色分為「黃箭」（即黃色膠囊，膠囊內容物為純質
愷他命）、「青箭」（即綠色膠囊，膠囊內容物除「愷他命」外
並加入「表皮麻醉劑」）二種品牌，交由上訴人及綽號「大頭」
者，在高雄地區之「ＰＵＢ」及「ＫＴＶ」等場所，以每顆三百
元至五百元不等之價格銷售予不特定人施用；共計製作完成約一
百瓶寶特瓶裝「液態愷他命」膠囊（約二萬五千顆）販售牟利。
嗣曾瓊輝於同年十二月四日下午十一時許，在上址租住處製造偽
藥「愷他命」膠囊時，為法務部調查局南部地區機動工作組人員
查獲，並扣得其所有如原判決附表所示供製造偽藥「愷他命」膠
囊所使用之原料、容器及工具等情。因而維持第一審論處上訴人
共同連續製造偽藥罪刑（處有期徒刑三年）之判決，而駁回上訴
人在第二審之上訴。固非無見。
惟查：(一)、按未經參與審理之法官參與判決者，其判決當然為違
背法令，刑事訴訟法第三百七十九條第十三款定有明文。本件第
一審法院於九十三年四月二十日上午十時三十四分審判時，係由
審判長張世賢及法官林韋岑、鍾素鳳出席參與審理，有第一審審
判筆錄附卷可稽（見第一審卷第一○五頁）。但其判決正本上記
載參與判決之法官，審判長為張世賢、法官為王啟明、鍾素鳳（
同上卷第一一七頁）；其中法官王啟明未參與審理而參與判決，
依上規定，第一審判決當然為違背法令。原審對於第一審判決上
開違誤未予糾正，率予維持，同屬違誤。(二)、修正前藥事法第八
十三條第一項之明知為偽藥或禁藥而販賣罪，以行為人主觀上具
有營利之意圖，為其要件之一。有罪之判決書，除應將行為人主
觀上具有營利之意圖，於事實欄內加認定記載明白外，並應於理
由欄內說明其憑以認定之證據及理由，始足以為論罪科刑之依據
。原判決併論上訴人明知為偽藥而販賣罪，但對於上訴人主觀上
是否具有營利之意圖，並未於事實欄內加以認定記載明白，復未
於理由欄內對此加以論敘說明，依上說明，自不足以為論處上開
罪名之依據。(三)、原判決認定上訴人與曾瓊輝及綽號「大頭」者
共同基於製造偽藥之概括犯意聯絡，由綽號「大頭」者負責提供
「液態愷他命」及「表皮麻醉劑」等原料予上訴人轉交曾瓊輝製
造偽藥「愷他命」膠囊等情，而認綽號「大頭」者亦係本件製造
偽藥罪之共同正犯。但並未於理由內說明其憑以認定該綽號「大
頭」者與上訴人及曾瓊輝具有共同製造偽藥之犯意聯絡，暨其有
提供「液態愷他命」及「表皮麻醉劑」等原料予上訴人轉交曾瓊
輝製造偽藥之證據及理由，遽為上開認定，尚嫌理由不備。(四)、
按修正前刑法第五十六條所規定之連續犯，係指連續數行為而犯
同一罪名者而言，故其必有數個可分之行為，而其每一行為，仍
各具獨立性，皆可各自單獨成罪，僅因基於責任評價及訴訟經濟
與科刑合理性之考量，乃以一罪科刑處斷。原判決就上訴人前揭
製造及販賣「愷他命」膠囊之行為，論以修正前藥事法第八十二
條第一項之製造偽藥罪，及同法第八十三條第一項之明知為偽藥
而販賣罪，並於理由內說明應依（修正前）刑法第五十六條之規
定，就其所犯上開二罪，各論以連續犯一罪。然其事實欄僅籠統
記載：上訴人與曾瓊輝及綽號「大頭」者共同基於製造偽藥之概
括犯意聯絡，推由曾瓊輝製造偽藥「愷他命」膠囊；並由綽號「
大頭」者負責提供「液態愷他命」及「表皮麻醉劑」等原料予上
訴人轉交予曾瓊輝。曾瓊輝則連續自九十年八月間某日起，在其
上址租住處先後多次製造偽藥「愷他命」膠囊，交由上訴人及綽
號「大頭」者在高雄地區之「ＰＵＢ」及「ＫＴＶ」等場所，以
每顆三百元至五百元不等之價格銷售予不特定人施用，總計約製
作一百瓶寶特瓶裝「液態愷他命」膠囊（約二萬五千顆）販售牟
利，嗣於同年十二月四日下午十一時許，曾瓊輝在上址租住處製
造偽藥「愷他命」膠囊時，為調查人員查獲等情。對於上訴人與
共犯曾瓊輝及綽號「大頭」等人於該段期間內是否有獨立可分之
「多次」或「數次」製造及販賣上述偽藥之情形，並未詳加認定
記載明白，事實尚欠明白，則其遽依上開罪名之「連續犯」論處
，本院自無從為其適用法律當否之審斷。(五)、卷查本件扣案之「
愷他命」膠囊七百六十九顆（其中黃色底和蓋硬膠囊五十顆，其
中淡（淺）綠色底暗紅色蓋硬膠囊七百十九顆，合計七百六十九
顆），經法務部調查局檢驗結果，認係麻醉劑「ＫＥＴＡＭＩＮ
Ｅ」（即愷他命），有該局九十一年一月八日調科壹字第九○一
三四四一七號檢驗通知書影本一份附卷可稽（見台灣高雄地方法
院九十一年度訴字第三二○六號審理影印卷第十四頁）。但行政
院衛生署藥物食品檢驗局檢驗結果，卻認為其中「黃色底和蓋硬
膠囊五十粒」，係含「ＫＥＴＡＭＩＮＥ」（即愷他命）成分；
而其中「淡（淺）綠色底暗紅色蓋硬膠囊七百十九粒」則含「Ｌ
ＩＤＯＣＡＩＮＥ」及「ＰＲＯＣＡＩＮＥ」成分，有該局九十
二年三月二十一日藥檢壹字第○九二九二○四一九一號檢驗成績
書一份附卷可稽（見第一審卷第三十一頁）。是上述二鑑定機關
就扣案之「綠色底暗紅色蓋硬膠囊七百十九粒」所含之偽藥成分
，其檢驗結果似有歧異。原判決理由雖謂：法務部調查局係以「
氣相層析質譜儀分析法」及「化學分析法」檢驗，而「氣相層析
質譜儀分析法」之原理係檢品經氣化後，通過層析管分離純化，
再將純化後之成分循序送入質譜儀做個別鑑定，因質譜儀所測定
之圖譜，在化學上被公認具有指紋特性，故可據以完全判定該檢
品係為何種化合物，故以該分析法作藥物之定性及定量分析，幾
乎不會有偽陽性反應產生云云，因認法務部調查局之檢驗結果較
為可採，而據此認定扣案之「綠色底暗紅色蓋硬膠囊七百十九粒
」均含「ＫＥＴＡＭＩＮＥ」（即愷他命）成分（見原判決第三
頁第九行至第十六行）。但並未進一步說明其憑以認定「氣相層
析質譜儀所測定之圖譜，在化學上被公認具有指紋特性，故可據
以完全判定該檢品係為何種化合物，故以該分析法作藥物之定性
及定量分析，幾乎不會有偽陽性反應產生」之依據，已嫌理由欠
備。且「行政院衛生署藥物食品檢驗局」亦屬檢驗藥物及食品成
分之專業機關，但其檢驗成績書內並未記載其係採用何種檢驗方
法，以檢驗上述扣案膠囊之成分。原審並未向該局函詢其所採用
之檢驗方法為何，並就該二機關所採用檢驗方法之精確程度及效
果加以分析比較，以定其取捨，遽採法務部調查局之檢驗結果，
作為認事之依據，尚嫌速斷。又依法務部調查局檢驗通知書所載
內容並未將扣案之「愷他命」膠囊七百六十九顆，區分為「黃色
底和蓋硬膠囊五十粒」，及「淡（淺）綠色底暗紅色蓋硬膠囊七
百十九粒」，亦未就該二種不同顏色之膠囊，分別記載其所檢驗
出之成分。而原判決既認定前揭「淡（淺）綠色底暗紅色蓋硬膠
囊七百十九顆（即「青箭」）其內容物除「愷他命」外並加入「
表皮麻醉劑」（即ＬＩＤＯＣＡＩＮＥＴ）之成分，且行政院衛
生署藥物食品檢驗局亦已檢驗出該項成分，何以法務部調查局檢
驗通知書內竟未記載檢驗出該項成分（即ＬＩＤＯＣＡＩＮＥＴ
）？是否有誤認為全部膠囊成分均相同，而僅就「黃色底和蓋硬
膠囊五十粒」中取其一部分作為樣本而加以檢驗之情形？此與法
務部調查局檢驗結果是否翔實攸關，原審未就此項疑點向該局函
查明白，遽予採取，亦嫌調查未盡。(六)、查藥事法第八十八條規
定：依本法查獲供製造、調劑偽藥、禁藥之器材，不問屬於犯人
與否，沒收之。此項規定為刑法第三十八條關於沒收之特別規定
，採義務沒收主義。故依藥事法查獲之供製造、調劑偽藥、禁藥
之器材，不問屬於犯人與否，均應依上述規定宣告沒收之，法院
並無裁量之餘地。原判決理由說明：扣案之空膠囊、空夾鏈袋、
原料液態愷他命、表皮麻醉劑、玻璃容器及空寶特瓶（裝液態愷
他命之用）等物，雖非供製造偽藥所用之器材，但均為共犯曾瓊
輝所有且係供犯罪所用或預備供犯罪所用之物，依刑法第三十八
條第一項第二款之規定宣告沒收云云（見原判決第八頁最末一行
至第九頁第四行）。然依原判決所認定曾瓊輝製造「愷他命」膠
囊之方法、過程暨使用之工具及材料觀之，本件查扣之空膠囊（
二十一包）、原料液態愷他命（二千四百毫升）、表皮麻醉劑（
淨重四七八點一三公克，包裝重八點二五公克）、玻璃容器（二
個）及空寶特瓶（十個），似均屬製造、調劑本件偽藥「愷他命
」所使用之器材（即器具及材料）。原判決並未詳細說明其何以
認定該等查扣物品均與曾某「製造、調劑」偽藥「愷他命」無關
之理由，遽謂上揭查扣之物品並非供製造偽藥所用之器材，而認
應依刑法第三十八條第一項第二款之規定宣告沒收，其理由欠備
，本院自無從為其適用法律當否之審斷。以上或為上訴意旨所指
摘，或為本院得依職權調查之事項，應認原判決有撤銷發回更審
之原因。
據上論結，應依刑事訴訟法第三百九十七條、第四百零一條，判
決如主文。
中　　華　　民　　國　九十六　年　  四 　 月 　十九 　日
                      最高法院刑事第十二庭
                          審判長法官  池　啟　明
                                法官  王　居　財
                                法官  郭　毓　洲
                                法官  黃　梅　月
                                法官  陳　東　誥
      本件正本證明與原本無異
                                      書  記  官
中　　華　　民　　國　九十六　年　　四　　月　二十三  日
                                                     Ｍ
